【裁判字號】    96,重訴,265
【裁判日期】    981130
【裁判案由】    交還土地等
【裁判全文】
臺灣臺南地方法院民事判決             96年度重訴字第265號
原      告  祭祀公業陳桂記
法定代理人  辛○○
            己○○
            丁○○
原      告  祭祀公業陳必
法定代理人  己○○
原      告  祭祀公業陳歲
法定代理人  丁○○
原      告  祭祀公業陳吾色
法定代理人  辛○○
上四人共同
訴訟代理人  李育禹律師
            王建強律師
            陳貴德律師
            陳崇善律師
            蔡文斌律師
            陳欣怡律師
被      告  癸○○
            壬○○
            戊○○
            乙○○
            庚○○
上五人共同
訴訟代理人  蘇正信律師
            蔡進欽律師
            蔡弘琳律師
被      告  甲○○○
            丙○○
上列當事人間請求交還土地等事件，經本院於民國98年11月5日
言詞辯論終結，判決如下：
    主      文
被告癸○○、甲○○○向原告祭祀公業陳桂記承租如附件編號A3
、A4、A6所示地號，使用面積合計15.636598公頃，座落位置如
複丈成果圖（一）所示黃色部分之土地，其年租金應自民國80
年起調整為新台幣146,421元；自民國97年起調整為新台幣1,250
,927元，並應連帶給付原告祭祀公業陳桂記新台幣1,877,075元
。
被告壬○○向原告祭祀公業陳桂記承租如附件編號B所示之地號
，使用面積6.536279公頃，座落位置如複丈成果圖（一）所示藍
色部分之土地，其年租金應自民國81年起調整為97,397元；自民
國97 年起調整為新台幣522,902元，並應給付原告祭祀公業陳桂
記新台幣959, 164元。
被告乙○○向原告祭祀公業陳桂記承租如附件編號C1、C2所示之
地號，使用面積合計2.072529公頃，座落位置如複丈成果圖（一
）所示橙色部分之土地，其年租金應自民國81年起調整為新台幣
40, 000元；自民國97年起調整為新台幣165,802元，並應給付原
告祭祀公業陳桂記新台幣322,642元。
被告戊○○、丙○○向原告祭祀公業陳桂記承租所有如附件編號
D所示地號，使用面積2.885576公頃，座落位置如複丈成果圖（
一）所示綠色部分之土地，其年租金應自民國81年起調整為新台
幣46, 930元；自民國97年起調整為新台幣230,846元，並應連帶
給付原告祭祀公業陳桂記新台幣430,526元。
被告庚○○向原告祭祀公業陳桂記承租如附件編號E1、E2所示地
號，使用面積合計3.306142公頃，座落位置如複丈成果圖（二）
所示紫色部分之土地，其年租金應自民國80年起調整為新台幣
21,660元；自民國97年起調整為新台幣264,481元，並應給付原
告祭祀公業陳桂記新台幣335,651元。
被告癸○○應將原告祭祀公業陳必、祭祀公業陳歲、祭祀公業陳
吾色、所有如附件編號A1（舊埕段347地號除外）、A2、A5所示
地號，使用面積共4.216546公頃，座落位置如複丈成果圖（一）
所示紅色部分之魚池以土壤回填，並予回復原狀後返還原告祭祀
公業陳必、祭祀公業陳歲、祭祀公業陳吾色，暨應給付原告祭祀
公業陳必、祭祀公業陳歲、祭祀公業陳吾色新台幣1,686,615元
，暨自民國96年10月27日起至上開土地返還之日止，按年給付新
台幣337,323元。
被告庚○○應將坐落舊埕段567、568地號內如複丈成果圖（二）
所示斜線面積1.083805公頃之土地返還原告祭祀公業陳必、祭祀
公業陳歲、祭祀公業陳吾色。
訴訟費用本判決第六項由被告癸○○全部負擔，第七項由被告庚○○全部負擔，其餘第一項至第五項訴訟費用由被告癸○○負擔
十分之四，被告壬○○、戊○○、乙○○、庚○○、甲○○○、
丙○○各負擔十分之一。
本判決第六項於原告以新臺幣壹佰壹拾貳萬肆仟肆佰元為被告癸○○供擔保後，得假執行。
本判決第七項於原告以新臺幣貳拾捌萬玖仟元為被告庚○○供擔
保後，得假執行。
本判決所附複丈成果圖（一）（二）所示有顏色部分之土地，如
有誤繕，均以本判決理由欄第六項所載，依台南縣佳里地政事務
所之成果圖為準。
    事實及理由
壹、程序方面：
  (一)按有權利能力者有當事人能力，民法第40條第l項定有明文
    。又民國（下同）96年l2月12日公布，於97年7月l日起施行
    之祭祀公業條例第21條則規定：本條例施行前已存在之祭祀
    公業，其依本條例申報，並向直轄市、縣（市）主管機關登
    記後，為祭祀公業法人。本條例施行前已核發派下全員證明
    書之祭祀公業，視為已依本條例申報之祭祀公業，得逕依第
    25條第1項規定申請登記為祭祀公業法人。祭祀公業法人有
    享受權利及負擔義務之能力。祭祀公業申請登記為祭祀公業
    法人後，應於祭祀公業名稱之上冠以法人名義。本院揆之前
    揭條例規定，僅係令於祭祀公業條例施行前已存在之祭祀公
    業，得為申報、為法人登記，如已取得派下員者得逕為法人
    登記，但非強制祭祀公業為法人登記，即非謂祭祀公業不為
    法人登記，可遽認其無權利能力。又最高法院97年度第2次
    民事庭會議決定，亦以：「就祭祀公業條例施行後，以祭祀
    公業為當事人者，法院作裁判書，於祭祀公業尚未登記為法
    人者，----應按非法人團體之例，載為某祭祀公業，並列管
    理人為其法定代理人」，本件原告祭祀公業雖尚未辦理登記
    為祭祀公業法人，但該公業既屬非法人團體，具有當事人能
    力，原告列其公業名義「祭祀公業陳桂記、祭祀公業陳必、
    祭祀公業陳歲、祭祀公業陳吾色」為原告，並以管理人為其
    法定代理人，並無不符，合先敘明。
  (二)按訴狀送達後，原告不得將原訴變更或追加他訴。但請求之
    基礎事實同一者，不在此限。民事訴訟法第255條第1項第2
    款定有明文。所謂請求之基礎事實同一，係指變更或追加之
    訴與原訴之主要爭點有其共同性，各請求利益之主張在社會
    生活上可認為同一或關連，而就原請求之訴訟及證據資料，
    於審理繼續進行在相當程度範圍內具有同一性或一體性，得
    期待於後請求之審理予以利用，俾原訴及追加之訴在同一程
    序得加以解決，避免重複審理，進而為統一解決紛爭者，即
    屬之。本件原告嗣於民國98年6月25日以書狀追加被告癸○○、甲○○○訴請調整租金、變更被告吳世銘為乙○○、變
    更被告陳子仁為戊○○、丙○○、追加聲明為「被告庚○○
    應將坐落舊埕段567、568地號內如複丈成果圖（二）所示斜
    線面積1.083805公頃之土地返還原告祭祀公業陳必、祭祀公
    業陳歲、祭祀公業陳吾色」，揆諸前揭規定，並無不合，自
    應准許，合先敘明。
  (三)被告甲○○○、丙○○經合法通知，未於言詞辯論期日到場
    ，核無民事訴訟法第386條所列各款情事，應准原告之聲請
    ，由其一造辯論而為判決，合先敘明。
貳、實體部分：
一、原告起訴主張：
  (一)坐落於台南縣北門鄉○○段350、351、352、353、354、355
    、359、360、361、366、367、368、369號及同鄉○○段
    1073、1078號共15筆土地，為原告祭祀公業陳必、祭祀公業
    陳歲、祭祀公業陳吾色所共有，權利範圍各三分之一。
  (二)調整及給付租金部分。
    1.按租賃物為不動產者，因其價值之昇降，當事人得聲請法
      院增減其租金，民法第442條定有明文。又最高法院48 年
      台上字第521號民事判例意旨載：「房屋或土地出租人，
      依民法第442條提起請求增加租金之訴，如起訴前之租金
      未按原約定租額付清，則法院准許增加之判決，得自出租
      人調整租金之意思表示時起算，故起訴前未為此項意思表
      示者，應不得溯及請求調整。」。
    2.被告承租系爭土地之坐落位置、面積、原租金，均如附表
      一所示，79、80年度原告祭祀公業陳桂記將調整後之租金
      通知承租人等人，故自80、81年度起，租金應調整如附表
      一（A）欄所示之金額，並應依調整後之租金給付原告，
      然被告等人仍依附表一（B）欄之原租金給付，故原告祭
      祀公業陳桂記自得請求差額，因租金請求權之時效為五年
      ，故原告祭祀公業陳桂記自得請求起訴前五個年度及起訴
      當年度，共六個年度，即91~96年度之租金差額，均詳如
      附表一（C）欄所示之金額。
    3.附表一所示調整後之租金係80、81年間之事，事隔十餘年
      後，系爭土地之申報地價均有所調整，及魚塭均臨省道台
      17線，價值增漲，若仍以原80、81年間調整之租金計算，
      顯不公平，故以起訴狀繕本送達時，將原調整後如附表二
      （B）欄所示之原租金，再依被告等人承租之使用面積，
      並以每平方公尺申報地價新臺幣（下同）80元，及依年息
      10% 計算其年租金，而自97年度起將應給付之年租金調整
      為如附表二（A）欄所示之金額。然被告等人仍依附表一
      （B）欄所示金額給付，故應補附表二（C）欄所示97年度
      差額之租金。
    4.被告抗辯是否有調整租金之必要，原告祭祀公業陳桂記並
      未舉證，及依申報地價按年息10%計算調整租金偏高，應
      予酌減云云。
      民法第442條所謂價值之昇降，係指租賃本身之價值
        ，於租賃契約成立後有昇降者而言（26年滬上字第4號
        判例參照）。
      被告等人承租之土地，姑且不論其公告現值每平方公尺
        已逾500元，此有起訴狀檢附之土地登記謄本可稽，若
        以申報地價而論，民國73年間申報地價每平方公尺40元
        ，甚至有部分僅9元，然79、80年間申報地價每平方公
        尺已調高為60～80元之間，而96年間申報地價每平方公
        尺已調高為100元以上，甚至部分超出150元，此有卷附
        台南縣佳里地政事務所97年10月20日所測量字第
        0970008046號函可證。由此可知，被告等人承租土地之
        價值已有增值，實屬無疑。而被告等人承租之土地，兩
        側均臨省道台17線，且屬雲嘉南濱海國家風景區，附近
        有北門潟湖、南鯤鯓廟、七股鹽田、鹽山等景點，觀光
        產業發達，益證被告等人承租之土地，價值不菲。準此
        ，若再以原約定租金給付，顯非公平、合理。故原告祭
        祀公業陳桂記請求調整租金，即有必要。
      再者，79、80年間調整租金之意思表示，已分別告知被
        告等人在案，而97年度租金之調整，亦以起訴狀繕本之
        送達告知在案。故，原告祭祀公業陳桂記訴請依附表一
        、二所示年度調整租金，即屬有據。
      又附表一所示調整後之租金，被告癸○○及甲○○○、
        乙○○、庚○○等人，既已承諾，自應受拘束，並應按
        調整後給付租金。而被告壬○○、陳子仁已收受原告祭
        祀公業陳桂記檢附承諾書請求調整租金之存證信函，亦
        應依附表一所示給付調整後之租金。
      原告祭祀公業陳桂記依附表一所示調高租金之額度，並
        無偏高。蓋：依79年間申報地價每平方公尺60元，並依
        年息10%、5%分別計算年租金，相互比較，詳如附表五
        所示，仍屬偏低。
      原告祭祀公業陳桂記依96年間申報地價每平方公尺80元
        ，並依年息10%調整租金，詳如附表二所示，並無偏高
        。蓋：調整前之原租金依附五所示，已屬超低，則原告
        祭祀公業陳桂記依上開年息10%調整，並無偏高。況96
        年間，被告等人承租之土地，若依其公告現值計算，每
        平方公尺已逾500元，則原告祭祀公業陳桂記以申報地
        價80元核算，二相比較，應屬合理。
    5.兩造間租金應依上述調整，並依調整後之租金支付，已如
      上述，則二次調整後被告尚應給付之租金差額，詳如附表
      三所示，故請求  鈞院賜判如訴之聲明第一、二、三、四
      、五項所示。
  (三)退一步而言，若原告祭祀公業陳桂記依附表一所示請求增加
    租金無理由，是否得依原證6號所示承諾書訴請被告乙○○
    （吳世銘之父）、蔡長祥、庚○○等人，依承諾書給付租金
    。
    1.未定期限之租約，當事人基於私法自治，非不得就租金另
      行約定。本件原告祭祀公業陳桂記既與被告乙○○（吳世
      銘之父）、蔡長祥、庚○○等人，於79年11月18日就租金
      另行約定，自有拘束雙方之效力。從而，原告祭祀公業陳
      桂記於請求依附表一所示調整租金不為  鈞院接受時，則
      依承諾書之約定訴請被告乙○○、癸○○及甲○○○、庚○○等人給付起訴前近五年及起訴當年度共六年之差額租
      金，及依附表（二）所示租金調整後，應給付之97年度租
      金差額，合計如附表六所示之租金，即非無理由。
    2.被告抗辯原證6號之承諾書，僅足證明蔡長祥等人同意調
      租金調整，但調整幅度多少，尚須另訂新約以資遵循，是
      未訂立本約之前，逕以訴請給付租金差額，自屬無據。而
      被告等人以原訂租金給付，原告均予受領，並未拒絕受領
      或保留請求權，顯有拋棄意思，自不得請求云云。
      兩造間未依承諾書第四條約定，另訂租賃契約，係被告
        等人拒絕辦理，被告等人以可歸責於己之事由，抗辯未
        另訂約前，不得請求給付差額租金，實屬無理由。
      縱未另訂新約，依民法第451條之規定，僅發生期限變
        更之效果，無礙當事人間就租金另訂約定，故被告抗辯
        未另訂新約，自不得依承諾書訴請給付差額租金，洵屬
        無理由。
      承租人癸○○等人以原訂租金給付，原告祭祀公業陳桂
        記雖未拒絕受領原租金或保留請求權，然消極不行使權
        利，僅生時效消滅之效果，並不能認定原告祭祀公業陳
        桂記有拋棄之意思，被告癸○○等人主張原告祭祀公業
        陳桂記有拋棄租金之抗辯，純屬片面之詞，不足採信。
    3.由上所述，即使原告祭祀公業陳桂記依附表一所示，請求
      調高租金為無理由，然依承諾書之協議及附表二所示調整
      後租金之差額，亦得請求被告癸○○及甲○○○、乙○○
      、庚○○等人給付如附表五所示積欠之租金，故請求如訴
      之聲明第1、3、5項所示給付租金之判決。
  (四)交付土地及不當得利部分。
    1.被告癸○○自四、五十年間無權占有原告祭祀公業陳必、
      祭祀公業陳歲、祭祀公業陳吾色所有如編號A1(舊埕段347
      地號除外)、A2、A5所示面積共4.216546公頃之土地，並
      將之開闢為魚塭從事養殖工作，原告祭祀公業陳必、祭祀
      公業陳歲、祭祀公業陳吾色自得依民法第767條之規定，
      訴請被告癸○○將編號A1、A2、A5所示之魚塭以土壤回填
      ，並予回復原狀後交付原告祭祀公業陳必、祭祀公業陳歲
      、祭祀公業陳吾色。
    2.按無權占有他人之土地，可能獲得相當於租金之利益為社
      會通常之觀念，應負返還不當得利之責，最高法院61年度
      台上字第1695號著有判例。被告癸○○無權占用前揭之土
      地，總面積高達4.216546公頃，若以地價每平方公尺80元
      計算，其現值即有3, 373,236元，被告癸○○占用期間至
      少四、五十年以上，如以年息10%計算年租金，每年可獲
      得337,323元，故原告祭祀公業陳必、祭祀公業陳歲、祭
      祀公業陳吾色等自得向被告癸○○請求五年時效相當於租
      金之不當得利，即337,323 x 5＝1,686,615元，及自起訴
      狀繕本送達之翌日起至上揭無權占有之土地交還原告祭祀
      公業陳必、祭祀公業陳歲、祭祀公業陳吾色等之日止，應
      按年給付337,323元之損害金。
    3.被告癸○○抗辯承租之範圍為現狀使用之面積，並非無權
      占用之情形云云。
      依原證1號之租約、原證6號協調承諾書、原證7號之存
        證信函等書證所示，原承租人蔡長祥承租之面積16.9甲
        （約16.39公頃），折合坪數為49584.6坪（16.9×
        2934＝49584.6坪）。依地政機關測量，目前被告癸○○使用編號A1~A6所示面積共計19.968212公頃（詳如附
        表四之表二所示），折合坪數為60,403.8坪（
        19.968212×3,025＝60,403.8)，二者面積相差
        10,819.2 坪 (約3.6875甲)，已超出原租面積21.8%。
        若依編號A1~A6所示地號面積，則總面積高達28.035213
        公頃（詳如附表四表二所示），已超出承租地號謄本所
        示面積71％以上，故被告癸○○辯稱編號A1~A6所示使
        用面積均係承租之範圍，核與常情不符，應非事實，不
        足採信。
      原告主張被告癸○○承租之範圍，包括編號A3、A4、A6
        所示之使用面積15.636598公頃（詳如附表四之表三所
        示），折合坪數47,300.7坪（15.636598
        ×3,025＝47,300.7），固然與合約所載16.9甲
        （49,584.6坪），不足2,283.9坪，然被告癸○○占有
        承租土地並於其上建築磚造建物一棟（詳97年4月25日
        勘驗測量筆錄），而該部分占有使用之面積（包括建物
        四週之空地），並未測量，而其坐落位置係在365地號
        土地上，而該地號之原面積4.670100公頃（詳編號A2所
        示），目前作魚塭使用之面積，計有編號A2之0.679063
        公頃、A3之1.382183公頃、A4之1.736861公傾，則原面
        積扣除使用面積尚餘0.871993公頃（4.000000－
        0.000000－0.000000－0.736861＝0.871993） ，折合
        2,637.7坪，已超出2,283.9坪有353.8坪。由此可知，
        原告主張被告承租附表四之表二所示之使用面積，再加
        計建物坐落基地及四周空地，合計16.9甲，應屬事實。
      由上所陳，原告祭祀公業陳必、祭祀公業陳歲、祭祀公
        業陳吾色主張編號A1（舊埕段347地號除外）、A2、A5
        所示土地並非承租範圍而為被告癸○○無權占有，即非
        無據。從而，依民法第767條之規定訴請將上開無權占
        有之土地以土壤回填後並交還原告祭祀公業陳必、祭祀
        公業陳歲、祭祀公業陳吾色，即非無理由。
    4.由上所陳，就被告癸○○無權占有之土地及應返還之不當
      得利，爰請求如訴之聲明第六項之判決。
  (五)返還土地部分。
    1.被告庚○○無權占用編號E2如複丈成果圖斜線所示之墓園
      ，原告祭祀公業陳必、祭祀公業陳歲、祭祀公業陳吾色自
      得依民法第767條之規定，訴請被告庚○○將占用之墓地
      返還原告，故請求如訴之聲明第七項之判決。
    2.被告庚○○抗辯編號E2斜線面積1.083805公頃之土地，屬
      承租範圍內之土地。
      被告庚○○承租之土地係以養殖漁業為目的，故以開挖
        作為魚塭使用為經營之方法，茲編號E2斜線之土地為墓
        園，而墓園內有原告開台第一代祖先老祖媽鄭氏諱細之
        祖墳，原告後代子孫再不孝、不賢，豈有將墓園出租之
        理？何況「墓園」並非可做「魚塭」使用，故墓園不在
        出租範圍，應堪認定。
      再者，依原證5號原告祭祀公業陳桂記與被告庚○○之
        租約，第一條約定載：「北門參參參號之四抽出一部面
        積參分五厘貳毛（即墓前掘，界址以現有新堤防崙為界
        ）」，北門參參參號之四係舊地號，而「墓前掘」（台
        語發音）約為E1所示位置之魚塭，核其意應係指抽出舊
        地號參參參號之四祖墳前之「墓前掘」（魚塭）作為出
        租，其餘不在承租範圍。準此而觀，墓園既已除外，即
        不在出租範圍，原告祭祀公業陳必、祭祀公業陳歲、祭
        祀公業陳吾色依民法第767條之規定訴請返還，即非屬
        無據。
  (六)並聲明：
    1.被告癸○○、甲○○○向原告祭祀公業陳桂記承租如附件
      編號A3、A4、A6所示地號，使用面積合計15.636598公頃
      ，座落位置如複丈成果圖（一）所示咖啡色（本院變更為
      黃色）部分之土地，其年租金應自80年起調整為146,421
      元；自97年起調整為1, 250,927元，並應連帶給付原告祭
      祀公業陳桂記1,877,075元。
    2.被告壬○○向原告祭祀公業陳桂記承租如附件編號B所示
      之地號，使用面積6.536279公頃，座落位置如複丈成果圖
      （一）所示藍色部分之土地，其年租金應自81年起調整為
      97,397元；自97年起調整為522,902元，並應給付原告祭
      祀公業陳桂記959, 164元。
    3.被告乙○○向原告祭祀公業陳桂記承租如附件編號C1、C2
      所示之地號，使用面積合計2.072529公頃，座落位置如複
      丈成果圖（一）所示橙色部分之土地，其年租金應自81年
      起調整為40, 000元；自97年起調整為165,802元，並應給
      付原告祭祀公業陳桂記322,642元。
    4.被告戊○○、丙○○向原告祭祀公業陳桂記承租所有如附
      件編號D所示地號，使用面積2.885576公頃，座落位置如
      複丈成果圖（一）所示綠色部分之土地，其年租金應自81
      年起調整為46, 930元；自97年起調整為230,846元，並應
      連帶給付原告祭祀公業陳桂記430,526元。
    5.被告庚○○向原告祭祀公業陳桂記承租如附件編號E1、E2
      所示地號，使用面積合計3.306142公頃，座落位置如複丈
      成果圖（二）所示紫色部分（漏載部分本院已更正，並改
      為綠色）之土地，其年租金應自80年起調整為21,660元；
      自97年起調整為264,481元，並應給付原告祭祀公業陳桂
      記335,651元。
    6.被告癸○○應將原告祭祀公業陳必、祭祀公業陳歲、祭祀
      公業陳吾色、所有如附件編號A1（舊埕段347地號除外）
      、A2、A5 所示地號，使用面積共4.216546公頃，座落位
      置如複丈成果圖（一）所示紅色部分之魚池以土壤回填，
      並予回復原狀後返還原告祭祀公業陳必、祭祀公業陳歲、
      祭祀公業陳吾色，暨應給付原告祭祀公業陳必、祭祀公業
      陳歲、祭祀公業陳吾色1,686,615元，暨自起訴狀繕本送
      達翌日起至上開土地返還之日止，按年給付337,323元。
    7.被告庚○○應將坐落舊埕段567、568地號內如複丈成果圖
      （二）所示斜線面積1.083805公頃之土地返還原告祭祀公
      業陳必、祭祀公業陳歲、祭祀公業陳吾色。
    8.本判決之請求除調整租金部分外，原告願供擔保請准宣告
      假執行。
二、被告則以：
  (一)癸○○、壬○○、戊○○、乙○○、庚○○部分：
    1.被告癸○○無權占有臺南縣佳里地政事務所97年7月21日
      所測量字第0970005684號現況成果圖編號A1（舊埕段第
      347地號除外）A2、A5土地，面積合計4.216546公頃土地
      部分。
      訴外人蔡長祥早年即向原告祭祀公業陳桂記承租土地經
        營魚塭，範圍計原告所有坐落臺南縣北門鄉○○段第
        347地號、第350～355地號、第359～360地號、第362地
        號、第365～367地號、第369地號、第414地號、第416
        ～419地號、第424～425地號、第432～433地號、第569
        ～574地號、及玉港段第1073地號、第1074地號等31筆
        土地，詳如附圖編號A1～A6所示之位置及面積；嗣訴外
        人蔡長祥於91年9月9日死亡，由被告癸○○、甲○○○
        二人共同繼承續租，以上事實有原告提出之陳桂記大宗
        祠祖產租賃協調會記錄及協調承諾書足憑，乃原告竟否
        認兩造間租賃關係，顯無可採。
      觀諸卷附台南縣佳里鎮地政事務所複丈現況成果圖及附
        表所示，被告癸○○占用之編號A1～A6土地均係緊接相
        連，且其中更有部分土地地號重疊，由以原告主張被告
        無權占有之編號A1、A2及A5土地面積大小，分別為
        0.883120、2.536534、0.911960公頃，且被告父子二人
        連續占用時間長達數10年，時間非短，此外被告多年來
        均按漁獲數量計算租金交由原告收取，原告未曾表示異
        議，凡此事證，足證兩造間確有租賃之事實。
      原告固主張被告承租之編號Al～A6全部土地面積
        19.968212公頃，較協調承諾16.9甲（換算約為16.
        391648公頃），超出約3.6公頃，爰認被告不可能全部
        租用。惟退言之，苟以原告自承出租予被告癸○○之編
        號A3、A4、及A6土地，總面積約14.021041公頃（換算
        約14.45 甲），亦與協調承諾16.9甲（換算約為
        16.391648公頃），不足2.3公頃，至此堪認，原告僅以
        面積比例，作為被告無權占有之證明，尚非可採。
      觀諸原告起訴事實，一方面主張被告應按協調會承諾書
        所載之數額給付租金差額，另一方面請求調整租金，顯
        已承認租賃之事實，又請求依無權占有返還土地，亦屬
        矛盾。
      綜上所述，原告主張被告應返還無權占有土地，自屬無
        據，從而原告併依不當得利法律關係請求，亦失依據。
    2.被告庚○○無權占有台南縣佳里地政事務所98年8月6日所
      測量字第0980006026號土地地上物成果圖斜線面積451.30
      平方公尺部分。
      被告庚○○承租土地範圍除編號E1、E2魚塭外，尚包括
        編號E2中鐵皮屋占用部分，至墓園部分，被告從未主張
        合法承租，合先陳明。
      據兩造於64年1月l日簽訂之租賃契約書第一條固載本租
        賃之土地標示如左：(1)北門參參參號之四、抽出一部面
        積參分五厘貳毛（即墓前掘，界址以現有新堤防岸為界
        ）、(2)北門參參參號之七、及參參參號之參六，及參參
        參號之壹八等參筆面積全部，即(1)、(2)租約面積合計四
        甲餘地，其中(1)所指「墓前崛」固係指編號El部分，惟
        鐵皮屋並非坐落在編號E1土地，而係坐落編號E2，乃原
        告竟主張鐵皮屋坐落在編號E1，進而以此否認兩造間租
        賃之事實，顯與事實不符。
      編號E2鐵皮屋坐落位置為北門鄉○○段第566地號、第
        567 地號等二筆土地，其舊地號為北門段第333之18地
        號、第333之36地號，有土地登記謄本二份在卷可稽，
        參觀租賃契約書第一條一第(2)項記載，全部均屬承租範
        圍，乃原告主張被告庚○○無權占有，自嫌無據。
    3.調漲租金部分。
      被告癸○○之父即被繼承人蔡長祥生前於79年10月間出
        席陳桂記祭祀公業魚塭承租協調會時，該祭祀公業登記
        之管理人陳文周、陳榮林、陳國達均已死亡，已無法授
        權他人與蔡長祥等人協調調整租金事宜，是卷附陳桂記
        祭祀公業魚塭承租協調承諾書，自非合法、有效之協議
        ，原告主張依該協調承諾書請求給付調漲租金，自無理
        由。
      又契約有預約與本約之分，兩者異其性質及效力，預約
        權利人僅得請求對方履行訂立本約之義務，不得逕依預
        定之本約內容請求履行…；又預約係約定將來訂立一定
        契約（本約）之契約。倘將來係依所訂之契約履行而無
        須另訂本約者，縱名為預約，仍非預約（按反對解釋，
        如將來尚須另訂本約者，則為預約），此有最高法院61
        年台上字第964號、64年台上字第1567號判例可資參照
        。觀諸上開協調承諾書第四點記載「租賃契約書另定，
        合約另簽訂」以觀，充其量僅足以證明訴外人蔡長祥及
        被告吳世銘、庚○○三人同意租金調整議案，但調漲幅
        度多少，是否依照原告提議數額，尚須另訂新約以資遵
        循，此由被告等人自79 年簽署協議後，10餘年來仍依
        原訂租金繳納，原告從未異議即明。是原告以尚未訂立
        本約之「預約」訴請被告支付租金差額，亦屬無據。
      又房屋或土地出租人，依民法第442條提起請增加租金
        之訴，如起訴前之租金，並未按原約定租額付清，則法
        院准許增加之判決，得自出租人為調整租金之意思表示
        起算，故起訴前未為此項意思示者，即不得溯及請求調
        整；另依民法第442條調整租金之訴為形成之訴，法院
        應為形成判決，以確定其增減之租金額。至於請求給付
        調整後之租金則為給付之訴。為訴訟經濟起見，此給付
        之訴，固得與前開形成之訴合併提起，若未求為形成判
        決，逕請求給付增加之租金，則因增加給付之租金究為
        若干，未經確定，自屬無從准許。原審就形成之訴部分
        ，未善盡闡明職責，令被上訴人為適當之聲明，即命上
        訴人給付增加之租金，自有未合，最高法院70年台上字
        第115號、81年台上字第1500號判決意旨可資參照。申
        言之，調整租金之效力，倘承租人未有積欠租金之情時
        ，其效力自應以起訴時發生效力。
        (1)被告等人自原告起訴前，均按原租賃契約意旨，繳足
          全部租金，原告並不爭執，是原告主張溯及租金調整
          ，於法自有未合。
        (2)又縱認該預約已成立生效，惟近5年來，被告等人均
          以原訂租金支付，原告並予受領，並未以支付不足為
          由，拒絕受領或保留請求權，顯已有拋棄之意思，自
          不得再為請求。
        (3)綜上所述，原告請求被告等人給付起訴前5年（即最
          近6年）租金差額，洵屬無據。
      租金為承租人使用、收益租賃物應支付之對價，故法院
        於依民法第442條之規定，調整不動產租賃之租金時，
        除應斟酌不動產之價值、所處位置及其四周工商業繁榮
        情形，暨與鄰地租金為比較外，更應注意承租人利用該
        租賃物之經濟價值與所得之利益，與應調整之租金數額
        是否平衡，最高法院81年台上字第3062號判決意旨可資
        參照。臺南縣北門鄉○○段第350地號等土地自93年7月
        起至96年1月止，每平方公尺土地公告地價，從35元～
        40元不等提高至67 元～100元不等（其中舊埕段363地
        號、562地號為151元、150元），上漲比例約1.9～2.5
        倍間，但參諸系爭土地之位置地處偏僻，早年由被告或
        其被繼承人自行出資僱工開掘、整地，從事傳統魚業養
        殖工作，每公頃魚池每年收穫虱目魚為1860公斤，以每
        公斤50元計，換算每甲總收益為9萬220元，亦有國有養
        地租賃契約乙份在卷可稽，乃原告逕以土地公告地價年
        息百分之10計算租金，未審酌其他客觀因素即每甲平均
        漁獲收益有限僅約10萬元不等，自失公平。
  (二)被告丙○○部分：
    1.原告請求部分，係訴外人即被告父親戊○○生前與其祭祀
      公業所簽訂承租契約，據被告家兄所述，約70年間左右，
      租賃契約到期後，因某種因素（可能租金或其他問題），
      即未再續約和簽訂任何協定與約定。
    2.契約之成立，得以口頭或書面方式，經雙同意始為生效，
      被告與原告間，並無任何契約約定存在，則應無所謂繼承
      問題。
    3.被告年少即離家外出求學，離開學校就在外就業，一直未
      與家人共同居住，長期原告所訴土地，則為其兄與其父生
      前居住使用，此有戶籍謄本、勞保異動明細表可證。
    4.訴外人戊○○於82年間死亡，被告早於73年7月因就業關
      係，已移居桃園縣，此有戶籍謄本及勞保異動明細表可證
      ，故原告所請求土地使用及占用部分，被告均未曾擁有。
    5.無權占有所得之利益，依法為15年消滅時效，且被告於其
      父死亡後，早已遷居桃園。可證明被告並未因占用、無權
      使用關係所獲不當利益等情，況且租金給付時效，依法為
      5 年，原告請求部分已罹於消滅時效。
  (三)並聲明：原告之訴駁回。
三、被告甲○○○未於言詞辯論期日到場，亦未提出準備書狀作
    何聲明或陳述。
四、兩造不爭執事項：
  (一)租賃關係存在原告祭祀公業陳桂記與原承租人蔡長祥、黃文
    秀、陳子仁、庚○○、乙○○之間。
  (二)蔡長祥死亡後，由被告癸○○及甲○○○繼承；陳子仁死亡
    後由戊○○、丙○○繼承；黃文秀死亡後，其繼承人協議遺
    產分割，由壬○○繼承上開租賃權。
  (三)編號A1、A2、A5所示之魚塭，被告癸○○占有使用中。
  (四)編號E2斜線所示位置有原告祖先鄭細之墳墓及鐵厝一棟。
  (五)系爭三六五地號上，有磚造建築物一棟，目前被告癸○○占
    有使用中。
  (六)出租人與承租人已合意變更資金以金錢支付，並由承租人每
    年均以附表一所示原租金繳納，並匯入出租人祭祀公業陳桂
    記指定之帳戶，即財團法人台灣省台南縣學甲鎮中洲陳桂記
    大宗祠設於學甲鎮農會，帳號：00000000000000之帳戶。
  (七)編號A1、A2、A5及E2斜線所示之土地，及所有權人為原告祭
    祀公業陳必、祭祀公業陳歲、祭祀公業陳吾色，應有部分各
    三分之一。
  (八)原訴代陳貴德律師所提準備（一）狀檢附之原證1-8之真正
    不爭執。
五、兩造爭執事項：
  (一)原告祭祀公業陳桂記是否有權依附表一、二所示調整租金？
    若有權調整，調整租金的金額及起算點為何？
  (二)原告祭祀公業陳必等三人是否有權訴請被告癸○○應將編號
    A1、A2、A5所示漁塭以土壤回填後，並返還原告祭祀公業陳
    必等三人？是否應依不當得利返還相當於租金之利益？原告
    主張之金額是否偏高？
  (三)原告祭祀公業陳必等三人是否有權訴請被告庚○○應將坐落
    編號E2斜線所示土地返還？
六、得心證之理由：
（一）坐落於台南縣北門鄉○○段350、351、352、353、354 、
      355、359、360、361、366、367、368、369號及同鄉○○
      段1073、1078號共15筆土地，為原告祭祀公業陳必、祭祀
      公業陳歲、祭祀公業陳吾色所共有，權利範圍各三分之一
      ，此有土地謄本附卷可稽（本院96補字239號卷第13頁至
      第41頁），堪信為真實。
（二）按租賃物為不動產者，因其價值之昇降，當事人得聲請法
      院增減其租金，民法第442條定有明文。又「房屋或土地
      出租人，依民法第442條提起請求增加租金之訴，如起訴
      前之租金未按原約定租額付清，則法院准許增加之判決，
      得自出租人調整租金之意思表示時起算，故起訴前未為此
      項意思表示者，應不得溯及請求調整。」（最高法院48年
      台上字第521號民事判例意旨參照）
    (一)被告承租系爭土地之坐落位置、面積、原租金，均如附表
      一所示，79、80年度原告祭祀公業陳桂記將調整後之租金
      通知承租人等人，故自80、81年度起，租金應調整如附表
      一（A）欄所示之金額，並應依調整後之租金給付原告，
      然被告等人仍依附表一（B）欄之原租金給付，故原告祭
      祀公業陳桂記自得請求差額，因租金請求權之時效為五年
      ，故原告祭祀公業陳桂記自得請求起訴前五個年度及起訴
      當年度，共六個年度，即91~96年度之租金差額，均詳如
      附表一（C）欄所示之金額。
    (二)附表一所示調整後之租金係80、81年間之事，事隔十餘年
      後，系爭土地之申報地價均有所調整，及魚塭均臨省道台
      17 線，價值增漲，若仍以原80、81年間調整之租金計算
      ，顯不公平，故以起訴狀繕本送達時，將原調整後如附表
      二（B）欄所示之原租金，再依被告等人承租之使用面積
      ，並以每平方公尺申報地價80元，及依年息10%計算其年
      租金，而自97年度起將應給付之年租金調整為如附表二（
      A）欄所示之金額。然被告等人仍依附表一（B）欄所示金
      額給付，故應補附表二（C）欄所示97年度差額之租金。
    (三)被告抗辯是否有調整租金之必要，原告祭祀公業陳桂記並
      未舉證，及依申報地價按年息10%計算調整租金偏高，應
      予酌減云云。經查：
      民法第442條所謂價值之昇降，係指租賃本身之價值
        ，於租賃契約成立後有昇降者而言（26年滬上字第4號
        判例參照）。
      被告等人承租之土地，其公告現值每平方公尺已逾500
        元，此有起訴狀檢附之土地登記謄本可稽（本院96補字
        239號卷第13頁至第41頁），又查申報地價部分，民國
        73年間申報地價每平方公尺40元，部分僅9元（本院卷
        一第154頁），79、80年間申報地價每平方公尺已調高
        為60～80元之間，96年間申報地價每平方公尺又已調高
        為100元以上，甚至部分超出150元，此有卷附台南縣佳
        里地政事務所97年10月20日所測量字第0970008046號函
        （本院卷一第153頁至155頁）可憑。由此可知，被告等
        人承租土地之價值已有增值，實屬無疑。而被告等人承
        租之土地，兩側均臨省道台17線，經本院測量系爭土地
        時勘驗無訛，且屬雲嘉南濱海國家風景區，附近有北門
        潟湖、南鯤鯓廟、七股鹽田、鹽山等景點，觀光產業發
        達，益證被告等人承租之土地，價值不菲。準此，若以
        原約定租金給付，顯非公平、合理。故原告祭祀公業陳
        桂記請求調整租金，尚非無據。
      再者，(一)79年11月18日協調時，承租人吳世銘、蔡長祥
        、庚○○均已簽名承諾，此有陳桂記祭祀公業魚塭承租
        協調承諾書附卷可稽（本院卷一第194頁）。(二)原承租
        人蔡長祥、壬○○、乙○○、陳子仁等人於80年6月11
        日以台南18支局存證信函第13號致函告訴人時（本院卷
        一第195、196頁），原告於80年6月15日以學甲郵局存
        證信函第83號函復（本院卷一第197、198頁），已檢附
        上開承諾書告知租金調整之事，均有上開存證信函可憑
        。(三)由上可知，對於租金之調整，原告已於79年11月18
        日告知吳世銘、蔡長祥、庚○○，於80年6月已告知壬○○、陳子仁、乙○○，而97年度租金之調整，亦以起
        訴狀繕本之送達告知在案，此有本院送達證書附卷可稽
        （本院卷一第8頁至第12頁），故有關租金之調整，均
        應自上開租金調整之意思表示時起算。故，原告祭祀公
        業陳桂記訴請依附表一、二所示年度調整租金，即屬有
        據。
      又附表一所示調整後之租金，被告癸○○及甲○○○、
        乙○○、庚○○等人，既已承諾，自應受拘束，並應按
        調整後給付租金。而被告壬○○、陳子仁已收受原告祭
        祀公業陳桂記檢附承諾書請求調整租金之存證信函，亦
        應依附表一所示給付調整後之租金。
      又依79年間申報地價每平方公尺60元，並依年息10%、
        5%分別計算年租金，相互比較（詳如附表五所示），原
        告祭祀公業陳桂記依附表一所示調高租金之額度，並無
        偏高。
      按調整前之原租金依附表五所示，確屬偏低，則原告祭
        祀公業陳桂記依上開年息10%調整，並無偏高。況96年
        間，被告等人承租之土地，若依其公告現值計算，每平
        方公尺已逾500元，則原告祭祀公業陳桂記以申報地價
        80 元核算，二相比較，應屬合理。
    (四)兩造間租金依上述調整，並應依調整後之租金支付，已如
      上述，則二次調整後被告尚應給付之租金差額，如附表三
      所示，原告請求如訴之聲明第一、二、三、四、五項所示
      ，為有理由，應予准許。
（三）交付土地及不當得利部分，即原告祭祀公業陳必等三人是
      否有權訴請被告癸○○應將編號A1、A2、A5所示漁塭以土
      壤回填後，並返還原告祭祀公業陳必等三人？是否應依不
      當得利返還相當於租金之利益？原告主張之金額是否偏高
      ？
    (一)按無權占有他人之土地，可能獲得相當於租金之利益為社
      會通常之觀念，應負返還不當得利之責，最高法院61年度
      台上字第1695號著有判例。
    (二)原告主張被告癸○○自四、五十年間無權占有原告祭祀公
      業陳必、祭祀公業陳歲、祭祀公業陳吾色所有如編號A1(
      舊埕段347地號除外)、A2、A5所示面積共4.216546公頃之
      土地，並將之開闢為魚塭從事養殖工作，原告祭祀公業陳
      必、祭祀公業陳歲、祭祀公業陳吾色自得依民法第767條
      之規定，訴請被告癸○○將編號A1、A2、A5所示之魚塭以
      土壤回填，並予回復原狀後交付原告祭祀公業陳必、祭祀
      公業陳歲、祭祀公業陳吾色。被告癸○○抗辯承租之範圍
      為現狀使用之面積，並非無權占用之情形云云。
    (三)經查，
      依原證1號之租賃契約書（本院卷一第175頁）、原證6
        號協調承諾書（本院卷一第194頁）、原證7號之存證信
        函（本院卷一第195頁）等書證所示，原承租人蔡長祥
        承租之面積16.9甲（約16.39公頃），折合坪數為
        49,584.6坪（16.9×2934＝49,584.6坪）。依本院囑託
        佳里地政機關測量，目前被告癸○○使用編號A1~A6所
        示面積共計19.968212公頃（詳如附表四之表二所示及
        本院卷一第105頁至第110頁），折合坪數為60,403.8
        坪（19.968212×3,025＝60,403.8)，二者面積相差
        10,819.2坪(約3.6875甲)，已超出原租面積21.8%。
        若依編號A1~A6所示地號面積，則總面積高達28.035213
        公頃（詳如附表四表二所示），已超出承租地號謄本所
        示面積71％以上，故被告癸○○辯稱編號A1~A6所示使
        用面積均係承租之範圍，核與常情不符，應非事實，不
        足採信。
      原告主張被告癸○○承租之範圍，包括編號A3、A4、A6
        所示之使用面積15.636598公頃（詳如附表四之表三所
        示），折合坪數47,300.7坪（15.636598×3,025＝47,
        300.7），固然與合約所載16.9甲（49,584.6坪），不
        足2,283.9坪，然被告癸○○占有承租土地並於其上建
        築磚造建物一棟，此有本院97年4月25日勘驗測量筆錄
        （本院卷一第92頁）可憑，而該部分占有使用之面積（
        包括建物四周之空地），並未測量，而其坐落位置係在
        365地號土地上，而該地號之原面積4.670100公頃（詳
        本院卷二第141頁編號A2所示），目前作魚塭使用之面
        積，計有編號A2之0.679063公頃、A3之1.38218 3公頃
        、A4之1.736861公傾，則原面積扣除使用面積尚餘
        0.871993公頃（4.000000－0.000000－0.000000－
        0.736861＝0.871993），折合2,637.7坪，已超出
        2,283.9坪有353.8坪。由此可知，原告主張被告承租附
        表四之表二所示之使用面積，再加計建物坐落基地及四
        周空地，合計16.9甲，應屬事實。
      依上所述，原告祭祀公業陳必、祭祀公業陳歲、祭祀公
        業陳吾色主張編號A1（舊埕段347地號除外）、A2、A5
        所示土地並非承租範圍而為被告癸○○無權占有，即非
        無據。
    (四)從而，原告請求依民法第767條之規定訴請將上開無權占
      有之土地以土壤回填後並交還原告祭祀公業陳必、祭祀公
      業陳歲、祭祀公業陳吾色，即非無理由。被告癸○○無權
      占用前揭之土地，總面積達4.216546公頃，以地價每平方
      公尺80元計算，其現值即有3, 373,236元，如以年息10%
      計算年租金，每年可獲得337,323元，故原告祭祀公業陳
      必、祭祀公業陳歲、祭祀公業陳吾色等自得向被告癸○○
      請求五年時效相當於租金之不當得利，即337,323 x 5＝
      1,686,615元，及自起訴狀繕本送達之翌日即96年10月27
      日（本院卷一第8頁）起至上揭無權占有之土地交還原告
      祭祀公業陳必、祭祀公業陳歲、祭祀公業陳吾色等之日止
      ，應按年給付337,323元之損害金。
（四）被告庚○○部分，即原告祭祀公業陳必等三人是否有權訴
      請被告庚○○應將坐落編號E2斜線所示土地返還？
    (一)原告主張被告庚○○無權占用編號E2如複丈成果圖斜線所
      示之墓園，被告庚○○抗辯編號E2斜線面積1.083805公頃
      之土地，屬承租範圍內之土地云云。經查，
      被告庚○○承租之土地係以養殖漁業為目的，故以開挖
        作為魚塭使用為經營之方法，惟查編號E2斜線之土地為
        墓園，而墓園內有原告開台第一代祖先老祖媽鄭氏諱細
        之祖墳，原告後代子孫再不孝、不賢，豈有將墓園出租
        之理？何況「墓園」並非可做「魚塭」使用，故墓園不
        在出租範圍，應堪認定。
      又依原證5號（本院卷一第191頁）原告祭祀公業陳桂記
        與被告庚○○之租賃契約書，第一條約定載：「北門參
        參參號之四抽出一部面積參分五厘貳毛（即墓前掘，界
        址以現有新堤防崙為界）」，北門參參參號之四係舊地
        號，而「墓前掘」（台語發音）約為E1所示位置之魚塭
        ，核其意應係指抽出舊地號參參參號之四祖墳前之「墓
        前掘」（魚塭）作為出租，其餘不在承租範圍。準此而
        觀，墓園既已除外，即不在出租範圍，且被告庚○○亦
        自認並未合法承租（詳被告98年9月17日辯論意旨狀第
        3頁二、（一），本院卷二第162頁反面），原告祭祀公
        業陳必、祭祀公業陳歲、祭祀公業陳吾色依民法第767
        條之規定訴請返還，即非屬無據。
    (二)被告庚○○無權占用編號E2如複丈成果圖斜線所示之墓園
      ，原告祭祀公業陳必、祭祀公業陳歲、祭祀公業陳吾色自
      依民法第767條之規定，訴請被告庚○○將占用之基地返
      還原告，請求如訴之聲明第七項之判決，為有理由，應予
      准許。
七、綜上所述，本件原告祭祀公業陳桂記之本於民法第442條調
    整租金、給付租金之請求權，祭祀公業陳必、祭祀公業陳歲
    、祭祀公業陳吾色等三人本於民法第767條物上請求權、民
    法第179條不當得利請求權之法律關係，請求被告等如主文
    所示之第一項至第五項調整租金，及被告癸○○將主文第六
    項所示之土地回復原狀後返還及給付相當租金之不當得利，
    第七項被告庚○○返還土地，為有理由，應予准許。另原告
    請求除調整租金部分外，原告陳明願供擔保聲請宣告假執行
    部分，於法並無不合，本院以地價80元計算，價值分別為
    3,373,200元及867,040元，本院酌量該地現做為漁塭、墓地
    使用，以上開價值三分之一計算，爰分別酌定相當之擔保金
    額准許如主文所示。
八、本件為判決之基礎已臻明確，兩造其餘之攻擊或防禦方法及
    未經援用之證據，經本院斟酌後，認為均不足以影響本判決
    之結果，亦與本案爭點無涉，自無逐一詳予論駁之必要，併
    此敘明。
九、複丈成果圖（一）係依台南縣佳里地政事務所97年7月21日
    所測量字第0970005684號函檢送之土地使用現況成果圖縮圖
    製作；複丈成果圖（二）係依台南縣佳里地政事務所97年10
    月20日所測量字第0970008046號函檢送之成果圖縮圖製作；
    複丈成果圖（三）係依台南縣佳里地政事務所98年8月6日所
    測量字第0980006026號函檢送之地上物成果圖製作。而附件
    係引用台南縣佳里地政事務所97年7月21日所測量字第
    0970005684號函檢送之清冊一份，本件因地號複雜，主文以
    顏色註記較為明晰，惟部分地號使用面積微小，恐有誤繕，
    故主文有顏色部分倘有誤載，均以上開台南縣佳里地政事務
    所製作成果圖為準，附此敘明。
十、訴訟費用負擔及宣告假執行之依據：民事訴訟法第78條、第
    390條第2項。
中    華    民    國    98    年    11    月    30    日
                  民事第二庭    法  官  侯明正
以上正本係照原本作成
如對本判決上訴，須於判決送達後20日內向本院提出上訴狀。
中    華    民    國    98    年    11    月    30    日
                                書記官  程欣怡


司法院資訊處製作；財團法人民間司法改革基金會備份。
